【裁判字號】    89,上訴,3351
【裁判日期】    890131
【裁判案由】    偽造文書等
【裁判全文】
臺灣高等法院刑事判決                          八十九年度上訴字第三三五一號
    上  訴  人
    即  被  告    乙○○
    選任辯護人    張質平
右上訴人因偽造文書等案件，不服臺灣板橋地方法院八十六年度易字第二八二七號，
中華民國八十九年一月三十一日第一審判決（起訴案號：臺灣板橋地方法院檢察署八
十五年度偵字第一四二七八號，移送併辦案號：臺灣士林地方法院檢察署八十六年度
偵字第五四一四號）提起上訴，本院判決如左：
    主  文
上訴駁回。
    事  實
一、乙○○曾於民國八十三年間，因犯竊盜罪，經本院判處有期徒刑壹年，於八十五
    年七月十一日確定。乙○○猶不知警惕，為後述之行使偽造私文書及詐欺取財等
    犯行：
    (一)乙○○與張聰民本無以分期付款方式購車之真意，惟因張聰民積欠乙○○債務
      ，其二人竟基於意圖為自己不法所有之共同概括犯意之聯絡，張聰民受乙○○
      之指示，先於八十五年二月下旬某日，撥打電話至臺北市○○路三十五巷二之
      二號之中懋汽車股份有限公司（下簡稱：中懋公司），向中懋公司業務員張家
      福自稱欲購買小客車，張家福於當日夜間至臺北市○○○路○段三八巷二號一
      之六號，與張聰民及自稱「黑松」之乙○○會面，乙○○並詢問是否可於八十
      五年二月底交車，張家福表示只要徵信無誤即可，嗣乙○○尋得不知內情之保
      證人賴龍賢、藍水樹，並將張聰民、賴龍賢、藍水樹之資料交付予張家福，張
      家福則將本件小客車買賣轉送福灣汽車股份有限公司（下簡稱：福灣公司）辦
      理徵信及附條件買賣事宜。嗣即由張聰民出面，於八十五年二月二十九日，在
      中懋公司上址與福灣公司簽訂動產擔保交易法所規定之附條件買賣契約（契約
      書所記載之簽訂日期為八十五年三月三日），購買福特牌天王星型車號Ｆ二－
      六四五０號自用小客車一部（引擎號碼：T0000000G），約定分期付款總價金
      為新臺幣（下同）八十萬八千七百五十一元，除頭期款六萬四千五百元外，其
      餘期款為七十四萬四千二百五十一元，應於八十五年三月二十九日起至八十七
      年一月二十九日止，分期每月繳付一萬八千三百三十七元，最末期款三十二萬
      二千五百元，則應於八十七年二月二十八日給付，在全部價金未付清前，該部
      小客車所有權仍屬福灣公司所有，且須放置於張聰民位於臺北縣板橋市○○街
      巷一四九巷十五號五樓住處之可得支配處所，不得將該部小客車遷移、出賣、
      移轉或為其他處分，作成書面契約，張聰民成為動產擔保交易之債務人，並繳
      付頭期款六萬四千五百元。致使代理中懋公司及福灣公司之張家福陷於錯誤，
      於同年月二十九日在中懋公司交付該車予張聰民，詎張聰民取得該車後，隨即
      交由乙○○之某不詳真實姓名之友人駛至他處處分，不知去向。八十五年三月
      間，張聰民再與位於臺北市○○區○○路二段之國都汽車股份有限公司陽明營
      業所（下簡稱：國都公司）人員聯絡，表示欲以分期付款方式購買小客車，且
      由乙○○再尋得不知內情之賴龍賢、藍水樹擔任保證人，嗣即由乙○○帶同張
      聰民出面於八十五年三月三日，在國都公司上址，與國都公司人員簽訂動產擔
      保交易法所規定之附條件買賣契約，購買豐田牌EXSIOR二千ＣＣ型車號ＥＷ－
      六一五三號自用小客車一部（引擎號碼：3S0 000000），約定分期付款總價金
      為八十四萬七千零二十元，除頭期款十三萬八千元外，其餘期款為七十萬九千
      零二十元，應於八十五年四月九日起至八十八年三月九日止，分期每月繳付一
      萬九千六百九十五元，在全部價金未付清前，該部小客車所有權仍屬國都公司
      所有，且須放置於張聰民位於板橋市○○街巷一四九巷十五號五樓住處之可得
      支配處所，不得將該部小客車遷移、出賣、移轉或為其他處分，作成書面契約
      ，張聰民成為動產擔保交易之債務人，並繳付頭期款十三萬八千元。致使國都
      公司人員陷於錯誤，於八十五年三月八日在國都公司上址交付該車予張聰民，
      詎張聰民取得該車後，亦隨即交由乙○○駛至他處處分，不知去向。嗣張聰民
      應付予福灣公司、國都公司之上揭各期期款皆自第一期起即未見給付，且張聰
      民亦不知所蹤，福灣公司、國都公司始知受騙，且各致生福灣公司、國都公司
      於張聰民未給付期款之後，無法立即尋得取回該二部小客車占有之損害。國都
      公司嗣於八十五年十一月間，在臺北縣泰山鄉○○路五巷十四弄三十四號對面
      之花生工廠內，發現車號ＥＷ－六一五三號小客車，遂依動產擔保交易法第十
      七條第二項後段之規定，聲請臺灣板橋地方法院強制執行，並經臺灣板橋地方
      法院強制執行處人員於八十五年十二月五日在上開地點取交該車占用予國都公
      司人員。
    (二)乙○○與包括偽稱己為「丙○○」之人在內之不詳真實姓名成年男子數名，共
      同意圖為自己不法之所有，基於詐欺取財、行使偽造特種文書、行使使公務員
      登載不實公文書、及行使偽造私文書之犯意聯絡及概括犯意之聯絡，乙○○並
      承前同一詐欺取財之概括犯意，由乙○○於八十五年三月二十五日夜間，撥打
      電話予順益汽車股份有限公司（下簡稱：順益公司）之業務人員甲○○，表示
      其老板「丙○○」欲購買小客車之意願，並約甲○○於翌（二十六日）至臺北
      市○○○路○段三八巷二號一之六號相談購車之事，甲○○屆時至上址，由一
      名不詳姓名男子出面接洽，稱係「丙○○」欲購車，取信於甲○○，使甲○○
      誤信確有「丙○○」之人欲購車之事，即安排買賣小客車事宜。八十五年三月
      二十八日十時許，自稱「劉昆成」之乙○○、假冒「丙○○」之不詳姓名成年
      男子、及不詳內情為乙○○等人利用之林金蓮同至位於臺北縣板橋市○○路○
      段一二九號之順益公司營業處看車，乙○○向甲○○稱係「丙○○」欲買車給
      林金蓮，雙方並談妥以動產擔保交易法規定之附條件買賣之方式為之，頭期款
      為四萬九千元，餘款六十八萬五千零八元，則自八十五年五月二十一日起、迄
      八十八年三月二十一日止，分十八期繳納，每期應付三萬八千零五十六元。同
      年四月五日下午時分，乙○○與假冒「丙○○」之人、林金蓮，及另一名真實
      姓名不詳之成年男子，同至上開營業處所辦理對保事宜，由假冒「丙○○」之
      人出示偽造之「丙○○」國民身分證，並偽簽「丙○○」之署押及蓋用偽造之
      「丙○○」名義之印章一枚於買賣中華牌車號Ｆ三－一二六一號、引擎號碼：
      4G92D067779 號之自用小客車之附條件買賣契約書之乙方買受人欄及保證人簽
      名欄內（偽造之「丙○○」名義之署押、印文各二枚），同時偽簽「丙○○」
      之署押及蓋用偽造之「丙○○」名義之印章於空白委託書、空白讓渡書、切結
      書之委託人、讓渡人、立書人欄內（偽造之「丙○○」名義之署押、印文各共
      三枚、另且含指印共三枚），偽造買受人為「丙○○」名義之上開自用小客車
      之附條件買賣契約書、空白委託書、空白讓渡書、切結書各一份，交付予甲○○，而行使之，足生損害於丙○○（行使偽造國民身分證部分，並足生損害於
      戶政機關對於國民身分證核發、管理之正確性）；林金蓮則在連帶保證人欄簽
      名、蓋章。同（五）日二十時三十分許，乙○○在順益公司上址交付六萬一千
      五百元之現金予甲○○；乙○○復於翌（六）日八時二十分許，持來源不詳之
      發票人為泉城企業有限公司、付款人為蘆洲鄉農會、發票日為八十五年五月二
      十一日、背面均有偽造之「丙○○」印文各一枚以為背書、面額各為三萬八千
      零五十六元、六十四萬六千九百五十二元之支票二張，交付予甲○○，分別行
      使作為支付及擔保上述期款履行之用，足生損害於丙○○。甲○○因取得上述
      支票而誤信乙○○、「丙○○」等人確有以價金購車之誠意，於六日當日上午
      持乙○○等人交付之偽造「丙○○」之印章一枚蓋用於車主名義人為「丙○○
      」之汽車新領牌照登記書之上，偽造「丙○○」名義之新領牌照登記書，持至
      位於同縣樹林市之臺北區監理所，出示辦理上揭小客車掛牌事宜，使不知情之
      承辦公務員將車號Ｆ三－一二六一號之車主為「丙○○」、納稅人為「丙○○
      」等不實事項，登載於職務上所掌之車號Ｆ三－一二六一號小客車之行車執照
      、臺北市稅捐稽徵處八五年度全期使用牌照稅繳款書、八五年全汽車燃料使用
      費繳款書等公文書上，均足生損害於車輛監理機關對於車籍資料管理之正確性
      及丙○○。六日當日十五時許，在順益公司上開營業處所，甲○○將車號Ｆ三
      －一二六一號小客車交付予前來取車之乙○○、自稱「丙○○」之人、上述另
      一名不詳真實姓名之男子、林金蓮。嗣乙○○等人將該車駛至臺北橋時，將林
      金蓮放下車，騙稱欲先試車，要求林金蓮在該處等候，隨後乙○○等人及小客
      車即不見蹤影。迨至同年四月八日，甲○○接獲監理單位之通知稱自稱「丙○○」之人欲辦理上揭小客車之過戶事宜，並欲申請補發汽車新領牌照登記書，
      為監理單位拒絕之事。又因「丙○○」並未於同年四月九日依約交付十七張分
      期付款之支票，甲○○乃至民權東路上址尋找乙○○等人，卻被告知無「丙○○」之人，且「劉昆成」已不在該處上班。甲○○隨後尋得真正之丙○○本人
      ，始知其先前所見之人係假冒之人。甲○○進而查證乙○○交付之支票，發現
      均為掛失止付之支票，甲○○乃知受騙，報警處理。乙○○則協同假冒「丙○○」之人，於同年月八日，至土城市○○路五０三巷九弄三二號，由乙○○向
      林信雄稱欲借款週轉，遂將車號Ｆ三－一二六一號小客車出質於不知情之林信
      雄，得款二十七萬元，假冒「丙○○」之人並偽簽「丙○○」之署押及蓋用偽
      造之「丙○○」名義之印章於讓渡書之賣方欄內（偽造之署押及印文各一枚）
      ，連續偽造「丙○○」名義之讓渡書一份，連同上述屬使公務登載不實公文書
      之行車執照等文件，出示予林信雄，而行使之，各足生損害於丙○○（行使偽
      造之讓渡書），暨丙○○、車輛監理機關對於車籍資料管理之正確性（行使行
      車執照等文件）。林信雄嗣又將車以三十萬元出質於林進輝。迨至同年五月十
      四日十二時許，甲○○在土城市○○路○段一六八號尋獲為林進輝使用之車號
      Ｆ三－一二六一號小客車。
    (三)乙○○承前同一詐欺取財、行使偽造特種文書、行使偽造私文書之概括犯意，
      復與石三郎（業經本院判處有期徒刑肆月確定）、陳漢豐（經臺灣士林地方法
      院判決無罪），及假冒「丙○○」之成年男子，各基於詐欺取財（與石三郎、
      陳漢豐、偽稱「丙○○」之人）、及行使偽造特種文書、行使偽造私文書（與
      偽稱「丙○○」之人）之犯意聯絡，共同意圖為自己不法之所有，由自稱「黑
      松」之乙○○於八十五年四月上旬某日，再撥打電話與中懋公司人員張家福聯
      絡，稱欲介紹石三郎買車，並欲辦理貸款，張家福於三日後至民權東路一段三
      十八巷二號一樓之六號，當時有乙○○、石三郎、陳漢豐及自稱「丙○○」之
      人在場，乙○○將石三郎之國民身分證影本及丙○○之土地、建物所有權狀影
      本出示予張家福，取信於張家福。張家福隨即聯絡臺灣第一信託投資股份有限
      公司士林分公司（下簡稱：第一信託公司）之陳昔足辦理購車貸款事宜。陳昔
      足於八十五年四月八日下午至中懋公司，與假冒「丙○○」之人會面，假冒「
      丙○○」之人出示偽造之「丙○○」國民身分證予陳昔足，稱係石三郎欲購買
      小客車，價款六十四萬五千元，欲貸款五十萬元，陳昔足當即準備購車貸款約
      書二份，由假冒「丙○○」之人在購車貸款契約書之連帶保證人欄內偽簽「丙○○」之署押及蓋用偽造之「丙○○」之印章，偽造「丙○○」為連帶保證人
      之購車貸款契約書二份（其上有偽造之「丙○○」署押、印文各二枚），交付
      予陳昔足而行使之，各足生損害於戶政機關對於國民身分證核發、管理之正確
      性及丙○○（行使偽造國民身分證部分），暨丙○○（行使偽造購車貸款契約
      書部分）。假冒「丙○○」之人並偽簽「丙○○」為共同發票人之本票一紙，
      及授權書一份（即授權第一信託公司得自行填載本票之到期日及利率）（無證
      據證明未到場之乙○○對此偽造本票共同發票人及授權書部分亦事前有犯意聯
      絡）。同年四月九日下午時分，石三郎與陳漢豐同至中懋公司與陳昔足、張家
      福會面，因石三郎無法提出身分證正本，乃臨時改由陳漢豐具名為買受人，保
      證人為石三郎，並由其二人於上開購車貸款契約書及本票、授權書上簽名、用
      印。嗣陳昔足經由徵信單位發現「丙○○」、石三郎、陳漢豐三人難以聯絡，
      且發覺石三郎所留之通訊處及電話號碼為偽，再經由查號臺尋得真正丙○○之
      電話號碼，並與丙○○本人聯絡，始知係一騙局，而未核貸，乙○○等人始未
      得逞。
二、案經被害人甲○○訴由臺北縣警察局土城分局報由臺灣板橋地方法院檢察署檢察
    官偵查起訴，及臺灣士林地方法院檢察署檢察官偵查丙○○告訴鍾鳳環等人偽造
    文書案件時，發覺事實欄一、(三)所示之犯罪事實，移送臺灣板橋地方法院併案審
    理。乙○○逃匿，經臺灣板橋地方法院於八十六年九月八日發布通緝，於八十七
    年四月十三日十一時四十分許，在新竹縣新竹市○○路九十七號前，為警緝獲。
    理  由
一、訊據上訴人即被告乙○○矢口否認有何詐欺及偽造私文書等犯行，辯稱：向甲○○買車是看報紙打電話，當初是公司要買車，甲○○要房保，我們看報紙找丙○○及另一人來，但甲○○說房保之人當車主比較好買，所以才用丙○○名義買，
    資料是丙○○給甲○○的，交車時我有去，但是丙○○取車載我，車子由丙○○
    開回家，對保我沒有去，我沒有自稱劉昆成，劉昆成是另一個胖胖的男子，後來
    丙○○、劉昆成有回來，說缺錢，才介紹給林信雄；張聰民部分是張聰民自己要
    買車，電話是我打的，是我載他過去，但我沒進去，張聰民欠我十幾萬元（另曾
    供稱：張聰民總共欠我三十幾萬元，後來張聰民全部跟林董借，車是由林董那邊
    的人拿走）；石三郎本來也是公司的人，石三郎要買車，大家起哄，丙○○說要
    保，石三郎叫陳漢豐幫他保，這件事我未涉入，權狀不是我拿出來的，電話是我
    打的（另又稱是陳漢豐買車），但後來是他們自己接洽，我認識賴龍賢也是在公
    司，張聰民打電話去問一名游先生，游先生介紹賴龍賢可以作保證人，要三萬元
    ，是張聰民與我一起去找賴龍賢；我後來因為在通緝，張聰民他們才推給我云云
    。
二、經查：
    (一)(1)右揭事實欄一、(一)所示之事實，據證人張家福、共犯張聰民分別於警訊、法
        務部調查局臺北市調查處（下簡稱：市調處）調查、檢察官偵查、臺灣板橋
        地方法院八十六年度易緝字第九四號案件、臺灣臺北地方法院八十六年度易
        字第五八三八號案件、本院八十六年度上易字第三八五六號案件調查時供證
        在卷；並有車號Ｆ二－六四五０號小客車之附條件買賣合約影本、動產擔保
        交易附條件買賣設定登記申請書影本、車號ＥＷ－六一五三號小客車之附條
        件買賣契約書影本、動產擔保交易附條件買賣設定登記申請書影本附卷可稽
        （附於臺灣板橋地方法院檢察署八十五年度偵字第一０四一六號偵查卷、八
        十五年度偵字第一一一一六號偵查卷）。而張聰民於繳付頭期款，先後取得
        車號Ｆ二－六四五０號及車號ＥＷ－六一五三號小客車後，即皆未再給付後
        續之期款，國都公司、福灣公司人員均無法尋得張聰民，其中車號ＥＷ－六
        一五三號小客車，經國都公司人員於八十五年十一月間，發現被置於泰山鄉
        ○○路五巷十四弄三十四號對面之花生工廠內，乃依動產擔保交易法第十七
        條第二項後段之規定，聲請臺灣板橋地方法院強制執行，並經該院強制執行
        處人員於八十五年十二月五日在上開地點取交該車占用予國都公司人員，車
        號Ｆ二－六四五０號小客車則未能尋獲等事實，亦經國都公司人員鄭順耀、
        謝志行、萬祈顯、陳佳慧分別於偵查、上引前案及原審法院本案調查時證述
        在卷，且經原審法院調取臺灣板橋地方法院八十五年度執字第一二二五一號
        民事執行卷核閱無誤。由上開二部小客車交易之時間彼此極為相近，皆僅付
        頭期款，嗣後之期款竟無一期給付，名義買受人張聰民隨即行蹤不明，及小
        客車亦不知去向等情節觀之，已足證：該二部小客車之附條件買賣，均係有
        計劃之以訂立附條件買賣契約，隨即將收受之標的物處分為方法，達成詐欺
        取財之目的。
      (2)查共犯張聰民於臺灣士林地方法院檢察署八十五年度偵字第一一五三七號案
        件（被告為鍾鳳環、林鈺挺、叢吉利三人之詐欺案件）、臺灣板橋地方法院
        八十六年度易緝字第九四號案件、臺灣臺北地方法院八十六年度易字第五八
        三八號案件、本院八十六年度上易字第三八五六號案件（以上三案均為被告
        張聰民被訴詐欺取財之案件）調查時，係分別供稱：「我知他們（指乙○○
        等人）有做違法的事情，我也被他們害了，他們用我名字去買車，結果汽車
        公司告我，我有找到剛才乙○○口卡的人，找到他時，他說車已賣給別人了
        ，叫我拿一筆錢出來給對方，車就可以拿回來，˙˙˙他人也不見了，這個
        人當時自稱梁明松，綽號『黑松』」云云（見臺灣士林地方法院檢察署八十
        五年度偵字第一一五三七號偵查卷八十六年二月二十日訊問筆錄）；「我沒
        有照約定將車（指車號ＥＷ－六一五三號小客車）停在板橋市○○街，馬上
        就被別人牽走，我當時（指八十五年度易字第五五四一號案件八十五年九月
        二日訊問期日）沒有跟法官講實情」等語（見臺灣板橋地方法院八十六年度
        易緝字第九四號案件八十六年三月十一日訊問筆錄）；「我不認識賴龍賢（
        此部分筆錄誤記為告訴人代理人鄭順耀回答），˙˙˙二部車都一樣，因有
        人脅迫我跟他們買車，也是在北投大業路看車，車是交給另一人，但我有在
        場」等語（見臺灣板橋地方法院八十六年度易緝字第九四號案件八十六年三
        月二十四日訊問筆錄）；「車（指車號ＥＷ－六一五三號小客車）不見了，
        因有人叫我去買車，然後車由他牽走，叫『黑松』的，準備買來不付錢，這
        事我知道，（車號Ｆ二－六四五０號小客車）也是綽號『黑松』的人叫我買
        的」等語（見臺灣板橋地方法院八十六年度易緝字第九四號案件八十六年四
        月一日審判筆錄）；「車（車號ＥＷ－六一五三號小客車）是交給我本人，
        再被『黑松』四十多歲人開走，是他強迫我去買車，我付頭期款，交車後由
        『黑松』開車，福灣公司的車也是我去買，我是與『黑松』一同去買車，也
        是當天付錢，當天交車，車子交給我後，由黑松的一個三十出頭的朋友將車
        開走，我與『黑松』再離開那裡，（問：對於在板橋所言有無意見？）那次
        開庭『黑松』就坐在後面，我不敢講」等語（見臺灣臺北地方法院八十六年
        度易字第五八三八號案件八十三年十月二十一日訊問筆錄）；「我承認有臺
        灣臺北地方法院八十六年度易字第五八三八號判決所認定之事實（認定其與
        「黑松」係詐欺取財犯罪之共犯）」等語（見臺灣高等法院八十六年度上易
        字第八三七八號案件八十六年十二月二十二日訊問筆錄）。共犯張聰民並於
        原審法院本案調查時，指證其先前所稱之「黑松」之人即為被告乙○○（見
        原審卷八十八年十月二十五日訊問筆錄）。
      (3)證人張家福於八十五年四月十三日在市調處接受詢問時，證稱：「八十五年
        二月下旬某日，接到張聰民（筆錄誤記為：張聰明）電話，表示要買車，並
        詢問本公司紅地毯彈性購車計劃，張聰民留下電話及地址臺北市○○○路○
        段三十八巷二號一樓之六號，當日下班後我到上址找張聰民，當時在場者尚
        有『黑松』，『黑松』問我可否二月底辦好手續交車，我說只要徵信資料，
        公司徵信後沒問題一、二天後即可交車，˙˙˙保證人中房保為賴龍賢、人
        保為藍水樹，所有資料由『黑松』交由我先送福特六和汽車公司所屬福灣公
        司徵信通過，˙˙˙於八十五年二月二十九日辦妥手續交車給張聰民，另張
        聰民交給本公司一張支票，金額四萬六千一百四十一元，已於三月底退票」
        等語（見臺灣士林地方法院八十六年度易字第二四二四號卷所附之當日調查
        處筆錄）；其嗣於臺灣士林地方法院檢察署八十五年度偵字第一一五三七號
        案件偵查時，復證稱：「（提示乙○○口卡；問：有無見過此人？）就是『
        黑松』，（提示張聰民口卡；問：有見過此人？）有，也是『黑松』跟我接
        洽，用張聰民名義買一部車，結果這部車也沒有付款，接洽地點也是在民權
        東路」等語（見該偵查卷八十六年三月六日訊問筆錄）。證人張家福並於原
        審法院本案調查時，指證其先前所稱之「黑松」之人即為被告乙○○（見原
        審卷八十八年九月八日訊問筆錄）。
      (4)又證人即擔任上開二附條件買賣契約保證人之賴龍賢於原審調查與被告乙○○對質時，結證稱：「認識張聰民是在場的男士（指被告乙○○，下同）介
        紹的，我自己是做房屋仲介，有一次這位男士到我們那邊看房屋，聊天說他
        朋友要買車，欠保證人，我說我有房屋但剛買，房屋本身有貸款，這位先生
        說當保證人有約二萬元可以拿，我本來拒絕他，但後來他又來找我，因為我
        自己有店面，感覺比較煩，後來就答應他，忘記對保當天是他們來我公司還
        是我去，汽車公司人有來，這位男士應該也有來，但忘記了，那時張聰民已
        經認識，張聰民說他真的要買車，張聰民是這位男士介紹；先前這位男士有
        找我去桃園順益，但我拒絕，˙˙˙但他後來又來找我，我覺得根本不知道
        他底細，我是生意人，而且先前我有答應他，後來又反悔，好像是我不對，
        所以就答應他；我記得有二件，另一件也是張聰民，但後來這個人（仍指被
        告乙○○）說那件被退掉了，所以再對保一次，這個人我見過三、四次，有
        在我店裡，對保時有見過；沒有去過民權東路一段三八巷二號；是有乙○○
        所說的游先生，是不是游先生介紹乙○○來，我不記得，我記得第一次是乙○○自己來」等語（見原審卷第一五一、一五二、一五五頁）。
      (5)由證人張家福、賴龍賢之證言可證：上開二部小客車之附條件買賣，皆由被
        告乙○○主導，且由被告乙○○出面尋找保證人，張聰民僅是依被告乙○○
        之安排行事。適足以佐證證人張聰民所為前揭有關因積欠被告乙○○債務，
        受被告乙○○指示出面購車，於取得小客車後，隨即交被告乙○○處理，自
        始無付期款之真意之供述，應皆屬實情，堪以採信。
      (6)共犯張聰民於原審法院本案調查時雖變異前詞稱：「以前是將責任推諉給被
        告乙○○，我曾向乙○○借二十七萬元，但買車是我自己去買，乙○○陪我
        去；˙˙˙保人是我請乙○○幫我找，車不是馬上被人拿走，車我開去公司
        ，後來就他們牽回去，被牽去那裡我不知道，後來不是我在用，我後來因欠
        錢，車抵給借錢的人，借我錢的人我不知道，是乙○○幫我找的，˙˙˙我
        是想買車，沒有什麼犯罪動機」云云（見原審卷八十八年十月二十五日、同
        年十二月十五日訊問筆錄）。惟查該二部小客車之附條件買賣，明顯均係有
        計劃之以訂立附條件買賣契約，隨即將收受之標的物處分為方法，達成詐欺
        取財之目的，業見前述，共犯張聰民稱：「我是想買車，沒有什麼犯罪動機
        」云云，已難採信。而由共犯張聰民於臺灣臺北地方法院前案調查時所供稱
        ：「那次開庭『黑松』就坐在後面，我不敢講」等語，顯見共犯張聰民對被
        告乙○○頗有顧忌，自難期待其於被告乙○○到案時，為真實完全之供述。
        再觀以共犯張聰民竟無法明確交待其所購之二部小客車之去向，且稱不知取
        走小客車或借款之人為何人，亦殊與常情有悖。是共犯張聰民於原審法院本
        案調查時之證言，顯屬迴護被告乙○○之詞，殊難置信。
    (二)(1)右揭事實欄一、(二)所示之事實，業據被害人甲○○、丙○○、證人林信雄、
        林進輝分別於警訊、市調處調查、檢察官偵查、原審法院本案訊問時指證明
        確（見臺灣板橋地方法院檢察署八十五年度偵字第一四二七八號偵查卷第八
        頁至第九頁、第十一頁至第十二頁、第十四頁至第十七頁、第五０頁、第七
        七頁、第七九頁至第八０頁、第八十三頁，臺灣士林地方法院檢察署八十五
        年度偵字第一一五三七號偵查卷八十五年十二月二十七日訊問筆錄，八十五
        年四月十九日市調處調查筆錄－附於臺灣士林地方法院八十六年度易字第二
        四二四號卷第一五一頁至第一五四頁，原審卷八十六年五月二十八日、八十
        八年八月四日、八十八年六月九日訊問筆錄）。並有偽造「丙○○」名義之
        車號Ｆ三－一二六一號小客車之附條件買賣契約影本、空白委託書影本、空
        白讓渡書影本、切結書影本、偽造之「丙○○」身分證影本、發票人為泉城
        企業有限公司、付款人為蘆洲鄉農會、發票日為八十五年五月二十一日、背
        面均有偽造之「丙○○」印文背書、面額各為三萬八千零五十六元、六十四
        萬元六千九百五十二元之支票二張影本、車主名義人為「丙○○」之汽車新
        領牌照登記書影本、車號Ｆ三－一二六一號小客車之行車執照影本、臺北市
        稅捐稽徵處八五年度全期使用牌照稅繳款書影本、八五年全汽車燃料使用費
        繳款書影本、臺北市監理處動產擔保交易登記書影本、偽造「丙○○」名義
        之讓渡書影本、林信雄與林信輝間之車輛買賣契約書、臺北市大安區戶政事
        務所八十五年五月十七日北市安戶字第一四０二二號函影本等，附卷足證
        （大部分文件影本附於臺灣士林地方法院八十五年度偵字第一一五三七號偵
        查卷，另見臺灣板橋地方法院檢察署八十五年度偵字第一四二七八號偵查卷
        第六六頁至第七一頁）。
      (2)被告乙○○於出面購車時，係自稱「劉昆成」之事實，為證人甲○○於警訊
        時指認被告乙○○之口卡及於原審法院本案調查與被告乙○○當庭對質時，
        始終明確指認無誤（見上引筆錄）。同案被告林金蓮於原審初訊時亦供稱：
        「當初是乙○○說要買車，帶我去試車，他叫我在臺北大橋等他，後來他車
        開走人就等不到人，當時他說姓劉，不知什麼義」云云（見原審卷(一)第三十
        七頁），益證被告乙○○確有偽稱己為「劉昆成」之情事。衡諸被告乙○○
        及偽稱「丙○○」之人，利用偽造之「丙○○」身分證件，簽訂車號Ｆ三－
        一二六一號小客車之附條件買賣契約，僅付頭期款，且於取得小客車之二日
        內立刻將小客車出質於林信雄借得款項，其二人隨即不知所蹤等情，顯證：
        該部小客車之附條件買賣，亦係有計劃之以訂立附條件買賣契約，隨即將收
        受之標的物處分為方法，達成詐欺取財之目的。再觀以被告乙○○假冒「劉
        昆成」之名義，參與實施出面談約購車、交付頭期款、支票、取得小客車等
        各個階段之行為，並協同偽稱「丙○○」之人將車出質於林信雄之情節，被
        告乙○○涉入詐購車號Ｆ三－一二六一號小客車小客車犯行之程度甚深，其
        顯知偽稱「丙○○」之人為何人，且其本人亦因惟恐嗣為人發覺其真實身分
        而偽稱「劉昆成」。是被告乙○○與該偽稱「丙○○」之人及其他不詳姓名
        之人，彼此間有共同偽造文書及詐購小客車之犯意聯絡及行為分擔，至為灼
        然。
    (三)(1)右揭事實欄一、(三)所示之事實，亦據證人張家福、陳昔足、被害人丙○○分
        別於市調處調查及檢察官偵查中證述在卷（見臺灣士林地方法院檢察署八十
       五年度偵字第一一五三七號偵查卷八十六年一月八日、同年三月六日訊問筆
        錄，八十五年四月十一日、同年月十三日市調處調查筆錄－附於臺灣士林地
        方法院八十六年度易字第二四二四號卷，臺灣士林地方法院八十六年度易字
        第二四二四號案件八十六年十二月五日、八十七年四月十七日訊問筆錄）。
        且有偽造之「丙○○」國民身分證影本、第一信託公司汽車貸款申請書影本
        、本票影本、授權書、「丙○○」為連帶保證人之購車貸款契約影本附卷足
        稽（俱附於臺灣士林地方法院八十五年度偵字第一一五三七號偵查卷）。又
        在該汽車貸款案件中自稱「丙○○」之人所出具之國民身分證影本，與事實
        欄一、(二)所示之偽造國民身分證影本，係源於同一枚偽造國民身分證之事實
        ，亦有該各國民身分證影本在卷可資比對。
      (2)證人張家福於偵查中結證稱：「與我接洽之人是綽號『黑松』的人，本名叫
        什麼我不知道，本來是『黑松』介紹石三郎買車，結果石三郎身分證戶籍在
        高雄，改由陳漢豐買，石三郎保證（查依證人陳昔足所述，係嗣因石三郎未
        能於對保時提出身分證件，乃改由陳漢豐為買受人），『丙○○』跟陳漢豐
        、石三郎、『黑松』在一起，是我到他們那裡去，是民權東路，權狀是他們
        從抽屜拿出來，是影本，（提示乙○○口卡，問：有無見過此人？）就是『
        黑松』，˙˙˙剛才所講的丙○○權狀是『黑松』拿出來」等語（見上開偵
        查卷八十六年三月六日訊問筆錄）；嗣於臺灣士林地方法院八十六年度易字
        第二四二四號案件調查時，復證稱：「（陳漢豐、石三郎要貸款買車）是一
        位叫『黑松』的人和我接洽，˙˙˙陳昔足告訴我說他們身分有問題，貸款
        不能過，說身分證是偽造」等語（見該案八十六年十二月五日訊問筆錄）。
        證人張家福於原審法院本案調查時，亦指證其先前所稱之「黑松」之人即為
        被告乙○○。再佐以：
        共犯石三郎於臺灣士林地方法院八十六年度易字第二四二四號案件審理時
          供稱：「不是我向陳漢豐提議買車代步，是一位『黑松』真實姓名不詳，
          說我朋友要買車，找我和陳漢豐當保證人，我們只是出名，『黑松』找車
          行談，所有手續都是『黑松』做的，是通知我們去簽名」云云（見該案八
          八十六年十一月二十五日訊問筆錄）；「買車是我找陳漢豐，是『黑松』
          要買車，少一個保人，所以就找陳漢豐」云云（見同案八十六年十二月二
          十三日訊問筆錄）。共犯陳漢豐於臺灣士林地方法院審理時供稱：「是『
          黑松』要買車，我當時電玩不能作，失業中，石三郎有一天打電話給我說
          要介紹一位朋友給我認識，這位朋友就是『黑松』，『黑松』說他朋友要
          買車不方便出面，叫我出面，就說手續他們會辦，到時只要我出面即可，
          所以並不是我們要買車，我們只是出名，˙˙˙是『黑松』聯絡汽車公司
          」等語（見該案八十六年十一月二十五日訊問筆錄）；「石三郎打電話給
          我說他朋友『黑松』要買車，約我早上去談，幫他朋友買車，他朋友會介
          紹工作給我，所以我同意用我名義出名買車，但實際上都是他們在處理」
          等語（見同案八十六年十二月二十三日訊問筆錄）。嗣共犯陳漢豐於原審
          法院本案作證時，證實其以前所稱之「黑松」即為被告乙○○無訛。
        陳昔足經由徵信單位發現「丙○○」、石三郎、陳漢豐三人難以聯絡，且
          發覺石三郎所留之通訊處及電話為偽之事實，為證人陳昔足證述在卷。
        偽稱「丙○○」之人亦出面參與本件貸款契約偽作連帶保證人，且與事實
          欄一、(二)所示之詐購小客車犯行，係於同一時期為之。
        俱足以證明：本件購車行為係由被告乙○○主導，欲假借石三郎、陳漢豐為
        名義詐購小客車，後二人亦知其事，並同意參與，且有偽稱「丙○○」之人
        參與偽作保證人之事實。再共犯石三郎、陳漢豐於前開案件審理時雖皆否認
        與「黑松」之人有詐欺之犯意聯絡，惟查其二人既明知自己係被借為人頭購
        車之情，則其二人亦應當會認識被告乙○○等人係從事詐購小客車之不法勾
        當，而與被告乙○○有詐欺之犯意聯絡，否則被告乙○○焉有借用他人名義
        購車之理，且被告石三郎亦應不會留虛偽之聯絡地址及電話予陳昔足，是其
        二人與被告乙○○有詐欺之犯意聯絡，亦至為明顯（惟無證據足證石三郎、
        陳漢豐亦知該人非真正之「丙○○」）。
      (3)證人張家福嗣於原審法院本案審理時雖改稱：「誰與我接洽的，電話中我聽
        不出來，權狀我進去時已放在桌上，˙˙˙丙○○是最後冒出來，我記得有
        權狀，但不是丙○○的，因為對我來說石三郎、乙○○、陳漢豐、張聰民就
        是他們，都是在一起」云云（見原審卷八十八年九月八日訊問筆錄）；與其
        於前開案件偵審及市調處所為之證述不符。然查證人張家福於原審法院本案
        作證時，距事發當時，已有三年之遙，以記憶新鮮程度而論，自應以證人張
        家福於上開前案之證言為可採。又共犯陳漢豐於原審法院本案調查時復變更
        前詞稱：「是石三郎要買車，說他徵信有問題，要用我名義買，房保石三郎
        說翻報紙找，乙○○只是陪我們去，丙○○是乙○○幫我們打電話找的，車
        子是我要用」云云（見原審卷第一一０、一一一頁）。惟亦與其本人及共犯
        石三郎於上開前案之供述不符（共犯石三郎於本院八十七年度上易字第四九
        九五號案件審理時則改稱：是「黑松」打電話說陳漢豐要買車云云）。且查
        陳漢豐曾於八十五年四月十三日因張家福通知解約，而與被告乙○○同至中
        懋公司，為等候之市調處人員帶至臺北市調查處接受詢問，陳漢豐於市調處
        所為之供詞，顯係完全配合當時偽稱「梁明松」之被告乙○○於同處之供述
        （即：係陳漢豐自己要購車，乃找石三郎作保證人，被告乙○○與石三郎原
        不認識或不清楚石三郎與被告乙○○有無往來），有市調處之筆錄附於臺灣
     士林地方法院八十六年度易字第二四二四號卷可查。其二人於市調處所述亦
        顯非事實。顯證共犯陳漢豐對被告乙○○頗為配合，自亦難期待其於被告乙○○到案時，為真實完全之供述。共犯陳漢豐於原審法院本案調查時之證言
        ，當屬迴護被告乙○○之詞，難以採信。
      (4)至於偽稱「丙○○」之人應不知情之陳昔足之要求，偽簽「丙○○」為共同
        發票人及本票填載授權書部分，因被告乙○○並未在場，為證人陳昔足證述
        在卷，尚查無證據足證被告乙○○事前就貸款契約以外之此一偽造有價證券
        部分，與「丙○○」之間，亦有犯意聯絡。附此敘明。
    (四)本件事證明確，被告乙○○所辯均不足採，其行使偽造私文書、詐欺取財、行
      使偽造特種文書、行使使公務員登載公文書等犯行，均洵堪認定。
三、(一)核被告乙○○所為事實欄一、(一)所示之行為，均係犯刑法第三百三十九條第一
      項之詐欺取財罪，及動產擔保交易法第三十八條之動產擔保交易之債務人意圖
      不法之利益，將標的物處分，致生損害於債權人罪。被告乙○○與具有動產擔
      保交易債務人身分之張聰民有犯意聯絡及行為分擔，依刑法第二十八條、第三
      十一條第一項之規定，均為共同正犯。
    (二)被告乙○○所為事實欄一、(二)所示之行為，係犯刑法第二百十六條、第二百十
      條之行使偽造私文書罪（含偽造支票背書部分），同法第二百十六條、第二百
      十二條之行使偽造特種文書罪，同法第二百十六條、第二百十四條之行使使公
      務員登載不實公文書罪，同法第三百三十九條第一項之詐欺取財罪（此部分之
      附條件買賣契約部分，因係以偽造之「丙○○」名義為之，無真正之動產擔保
      交易債務人存在，不生動產擔保交易法第三十八條犯罪之問題）。所為之偽造
      署押（含指印）、印章、印文之行為，為偽造私文書之部分行為，而其偽造私
      文書、使公務員登載不實公文書之低度行為，復均為行使之高度行為所吸收，
      皆不另論罪。被告與冒稱丙○○之人及另數名不詳姓名成年男子間，有犯意聯
      絡及行為分擔，均為共同正犯。又其等部分行使偽造私文書及使公務員登載不
      實公文書行為，係利用不知情之甲○○為之，屬間接正犯。
    (三)被告乙○○所為事實欄一、(三)所示之行為，係犯刑法第二百十六條、第二百十
      條之行使偽造私文書罪，同法第二百十六條、第二百十二條之行使偽造特種文
      書罪，同法第三百三十九條第三項、第一項之詐欺取財未遂罪。所為之偽造署
      押、印章、印文之行為，為偽造私文書之部分行為，而其偽造私文書之低度行
      為，為行使之高度行為所吸收，皆不另論罪。被告乙○○就此部分犯行，各與
      冒稱「丙○○」之人（詐欺取財、行使偽造特種文書、行使偽造私文書）及石
      三郎、陳漢豐（詐欺取財），有犯意聯絡及行為分擔，均為共同正犯。
    (四)被告乙○○先後多次行使偽造私文書、行使偽造特種文書、詐欺取財既、未遂
      犯行，時間緊接，手法雷同，各觸犯基本犯罪構成要件相同之罪名，顯均係基
      於概括犯意反覆實施，為連續犯，分別依刑法連續犯之規定各論以一行使偽造
      私文書罪、行使偽造特種文書、詐欺取財（既遂）罪。被告乙○○所犯前開行
      使偽造私文書罪、行使偽造特種文書罪、行使使公務員登載不實公文書罪、詐
      欺取財罪、違反動產擔保交易法第三十八條之犯罪，彼此間各有方法結果之牽
      連犯關係，均從一重之行使偽造私文書罪處斷。
    (五)公訴人本案起訴意旨僅論及事實欄一、(二)所示被告乙○○之詐欺取財及行使偽
      造特種文書部分，惟其本案其餘犯罪既與原起訴之該部分，有連續犯及牽連犯
      之裁判上一罪關係，為起訴效力所及，本院自應一併審判，附此敘明。
四、原審本同上之見解，適用動產擔保交易法第三十八條，刑法第十一條前段、第二
    十八條、第三十一條第一項、第五十六條、第二百十六條、第二百十條、第二百
    十二條、第二百十四條、第三百三十九條第一項、第二百十九條、第五十五條，
    罰金罰鍰提高標準條例第一條前段之規定，並審酌被告乙○○本案犯罪手法，顯
    係有計劃之預謀，惡性非輕，犯罪所生之危害重大，及事後始終未能清楚交待共
    犯即冒稱「丙○○」之人究為何人，且猶飾詞圖解刑責，不宜輕縱等一切情狀，
    量處有期徒刑一年六月，同時說明如附表所示之偽造之「丙○○」名義之印章、
    印文及署押（含指印），均依刑法第二百十九條之規定宣告沒收。至於偽造之「
    丙○○」之國民身分證原本，亦未扣案，復無證據證明該偽造之國民身分證現尚
    存在而未滅失，因非屬義務沒收之物，為免日後執行之困擾，爰不予宣告沒收。
    併說明臺灣臺北地方法院檢察署八十六年度偵字第一九二一四號移送併辦案件，
    因查無積極證據足資證明被告乙○○有此部分詐欺取財及使公務員登載不實公文
    書之犯罪，其此部分犯罪應屬不能證明，應退回檢察官另行處理。而被告乙○○
    於八十五年四月十三日在市調處接受訊問，偽稱己為「梁明松」，於當日之調查
    筆錄偽簽「梁明松」之署押部分（見附於臺灣士林地方法院八十六年度易字第二
    四二四號卷所附之該日筆錄），係另行起意為之，與其本案前揭偽造署押犯行，
    顯非基於同一概括犯意，無連續犯關係之裁判上一罪關係，非本案起訴效力所及
    ，亦應由檢察官另行簽分偵查。核其認事用法並無不合，量刑亦屬妥適，被告上
    訴仍執陳詞否認犯罪，為無理由，應予駁回。
據上論斷，應依刑事訴訟法第三百六十八條，判決如主文。
本案經檢察官劉靜婉到庭執行職務。
中      華      民      國    八十九    年      十二    月      十九    日
                              臺灣高等法院刑事第十五庭
                                  審判長法  官  房  阿  生
                                        法  官  雷  元  結
                                        法  官  胡  泉  田
右正本證明與原本無異。
如不服本判決應於收受送達後十日內向本院提出上訴書狀，其未敘述上訴之理由者並
得於提起上訴後十日內向本院補提理由書（均須按他造當事人之人數附繕本）。
                             書記官  葉  國  乾
中    華    民    國    八十九    年      十二      月       十九       日
附錄：本案論罪科刑法條全文
刑法第二百十條
偽造、變造私文書，足以生損害於公眾或他人者，處五年以下有期徒刑。
刑法第二百十二條
偽造、變造護照、旅券、免許證、特許證及關於品行、能力、服務或其他相類之證書
、介紹書，足以生損害於公眾或他人者，處一年以下有期徒刑、拘役或三百元以下罰
金。
刑法第二百十四條
明知為不實之事項，而使公務員登載於職務上所掌之公文書，足以生損害於公眾或他
人者，處三年以下有期徒刑、拘役或五百元以下罰金。
刑法第二百十六條
行使第二百十條至第二百十五條之文書者，依偽造、變造文書或登載不實事項或使登
載不實事項之規定處斷。
刑法第三百三十九條
意圖為自己或第三人不法之所有，以詐術使人將本人或第三人之物交付者，處五年以
下有期徒刑、拘役或科或併科一千元以下罰金。
以前項方法得財產上不法之利益或使第三人得之者亦同。
前二項之未遂犯罰之。
動產擔保交易法第三十八條
動產擔保交易之債務人，意圖不法之利益，將標的物遷移、出賣、出質、移轉、抵押
或為其他處分，致生損害於債權人者，處三年以下有期徒刑、拘役或科或併科六千元
以下之罰金。
附表：
(1)偽造之「丙○○」名義之印章一枚（不能證明滅失）。
(2)買賣車號Ｆ三－一二六一號、引擎號碼：4G92D067779 號之自用小客車之附條件買
  賣契約書內，偽造之「丙○○」名義之署押、印文各二枚。
(3)買賣車號Ｆ三－一二六一號、引擎號碼：4G92D067779 號之自用小客車之空白委託
  書內，偽造之「丙○○」名義之署押、印文、指印各一枚。
(4)買賣車號Ｆ三－一二六一號、引擎號碼：4G92D067779 號之自用小客車之空白讓渡
  書內，偽造之「丙○○」名義之署押、印文、指印各一枚。
(5)買賣車號Ｆ三－一二六一號、引擎號碼：4G92D067779 號之自用小客車之切結書內
  之偽造之「丙○○」名義之署押、印文、指印各一枚。
(6)發票人為泉城企業有限公司、付款人為蘆洲鄉農會、發票日為八十五年五月二十一
  日、面額各為三萬八千零五十六元、六十四萬六千九百五十二元之支票二張背面，
  偽造之「丙○○」印文各一枚。
(7)車號Ｆ三－一二六一號、引擎號碼：4G92D067779 號自用小客車之汽車新領牌照登
  記書內，偽造之「丙○○」名義印文一枚。
(8)「丙○○」與林信雄間之讓渡書內，偽造之「丙○○」名義之署押及印文各一枚。
(9)「丙○○」為連帶保證人之第一信託公司購車貸款契約書二份內，偽造之「丙○○
  」名義之署押、印文各二枚（共計四枚）。


司法院資訊處製作；財團法人民間司法改革基金會備份。
